最高法院民事判決　　　　　　　　　　　　　　　八十八年度台上字第二六四四號
　　上　 訴　 人　丙○○
　　兼法定代理人　乙○○
　　訴 訟代理 人　李敏惠律師
　　被　上訴　人　甲○○
右當事人間請求所有權移轉登記事件，上訴人對於中華民國八十七年十月二十七日台
灣高等法院第二審更審判決（八十七年度上更(一)字第一八六號），提起上訴，本院判
決如左：
    主  文
原判決廢棄，發回台灣高等法院。
    理  由
本件被上訴人起訴主張：伊與上訴人丙○○之父即上訴人乙○○之夫鄭明亮於民國七
十六年三月二十五日共同出資新台幣（下同）三百四十四萬四千二百元，向訴外人王
金木購買如第一審判決附表所示之土地七筆（下稱系爭土地），伊出資一百七十四萬
元，並將伊所有之應有部分二分之一信託登記為鄭明亮名義，由鄭明亮為伊管理。而
鄭明亮已於八十五年一月三日死亡，伊與鄭明亮間就系爭土地之信託關係因而終止，
上訴人二人為鄭明亮之繼承人，承受鄭明亮財產上之一切權利義務，負有將系爭土地
所有權應有部分各二分之一移轉登記予伊之義務等情，爰求為命上訴人應連帶將系爭
土地所有權應有部分各二分之一移轉登記予伊之判決。（於上訴第二審後，聲明改為
「上訴人應將如第一審判決附表編號建地之土地所有權應有部分二分之一，移轉登
記予被上訴人；其他如第一審判決附表編號、、、、、號非建地之土地
，於耕地開放移轉共有時，上訴人應將所有權應有部分各二分之一移轉登記予被上訴
人」。）
上訴人則以：伊之被繼承人鄭明亮與被上訴人間，就系爭土地並無信託關係存在等語
，資為抗辯。
原審將第一審所為被上訴人敗訴之判決廢棄，改判如其上述聲明，無非以：被上訴人
於上訴後更改其部分聲明，屬於聲明之減縮，依民事訴訟法第四百四十六條第一項但
書之規定，並無不合。按信託關係因委任人信賴受託人代其行使權利而成立，信託關
係之發生，固須信託人與受託人間有信託契約，但信託行為並非要式行為，不以訂立
書面契約為要件。查被上訴人主張伊與鄭明亮間就系爭土地應有部分各二分之一有信
託關係存在，業據提出內容如前所述之不動產合買協議書一份為證。被上訴人雖否認
該協議書形式及實質內容之真正，惟該協議書之見證人鄭明財（為鄭明亮之弟）於在
第一審證稱：「原告（指被上訴人）提出之協議是我當見證人沒錯，是我與我三哥鄭
明亮去看地，就是系爭土地：：到要簽約時我三哥籌不出錢，就找我大姐夫甲○○，
看他要不要出資一半來合買，可是甲○○說土地已經用鄭明亮的名字買，怕將來沒有
證據，所以才寫協議書，來證明有一半土地是甲○○的」；復於原審證稱：「原先是
我與三哥鄭明亮向地主買，但與地主要簽約時，我三哥沒有錢，第二期款二百萬元沒
錢付，所以才找我姐夫甲○○出資合買，因我三哥有身分，所以先登記在他名下，才
另外寫了一份協議書（證明）甲○○出資一半，第二天我姐夫甲○○才將錢匯給我，
我三哥鄭明亮沒有出錢」；證人即鄭明亮之兄嫂陳富春亦證稱：「我姐夫（指被上訴
人）確實有出資一半（八十五年）九月上旬，乙○○有打電話給我說，等鄭明亮喪事
辦好後，要將土地一半還給我姐夫」各等語，足見被上訴人確有出資半數購買系爭土
地，而將應有部分二分之一信託登記為鄭明亮名義。又鄭明亮死亡後，與被上訴人間
之信託關係因而終止，其繼承人保管之信託財產，自負有返還之義務。從而，被上訴
人本於信託物返還請求權及繼承之法律關係，請求上訴人將如第一審判決附表編號
建地之土地所有權應有部分二分之一，移轉登記予被上訴人；其他如第一審判決附表
編號、、、、、號非建地之土地，於耕地開放移轉共有時，上訴人將所
有權應有部分各二分之一移轉登記予被上訴人，洵屬正當，應予准許等詞，為其判斷
之基礎。
惟按所謂信託行為，係指委託人授與受託人超過經濟目的之權利，而僅許可其於經濟
目的範圍內行使權利之法律行為而言。是信託關係因委託人信賴受託人代其行使權利
而成立，故須基於受託人與委託人間合意訂立信託契約，始能發生。買受人（委託人
）買受不動產以他人（受託人）名義辦理登記之信託契約，以委託人與受託人有此信
託契約之合意為其成立要件，至買受不動產究由何人出資，買受後究由何人使用收益
，均與信託契約之成立與否無涉。查原審雖認定被上訴人出資一半與上訴人之被繼承
人鄭明亮共同向訴外人王金木購買系爭土地，而信託登記為鄭明亮名義，然被上訴人
將系爭土地應有部分二分之一登記為鄭明亮名義，係基於何種經濟上之目的？原審未
究明，僅憑證人鄭明財、陳富春前揭之證言，遽認被上訴人與鄭明亮間就系爭土地有
信託契約存在，而為上訴人敗訴之判決，尚嫌速斷。次查，證人鄭明財於第一、二審
先後證稱：「簽約時我三哥（即鄭明亮）籌不出錢，就找我大姊夫甲○○，看他要不
要出資一半來和我合買，……」、「原先是我與我三哥鄭明亮向地主買，但與地主要
簽約時，我三哥沒有錢，……，所以才找我姊夫甲○○出資合買，……我三哥鄭明亮
沒有出錢」各等語（見一審卷八十六年六月十二日言詞辯論筆錄及原審更(一)字卷六六
頁反面、六七頁正面），且被上訴人出資之資金係匯入鄭明財在第一商業銀行南門分
行甲存帳戶內，有被上訴人提出之電匯單可稽（見一審卷八頁），與被上訴人提出之
不動產合買協議書所載「鄭明亮、甲○○協議共同以新台幣參佰肆拾肆萬肆仟貳佰元
整向王金木先生承購……之土地柒筆（即系爭土地）……等雙方各出半數」等語（見
一審卷七頁），似未盡一致；又被上訴人先謂伊出資購買系爭土地，其應有部分同意
以鄭明亮名義登記，係信託予鄭明亮為管理云云（見一審卷四頁反面），嗣後又稱購
買系爭土地之後，由鄭明財提議以鄭明亮名義登記，為共同經營農牧，係合夥關係云
云（見原審上字卷一九頁），先後陳述不一。究竟被上訴人係與鄭明亮合資，仰或與
鄭明財合資購買系爭土地？系爭土地登記為鄭明亮一人所有，究係信託登記，抑或為
合夥？倘若係合夥，系爭土地屬於全體合夥人公同共有之財產，被上訴人能否請求返
還系爭土地應有部分各二分之一？即非無疑。乃原審未調查審認，遽為不利於上訴人
之判決，亦有未合。上訴論旨，指摘原判決不當，求予廢棄，非無理由。
據上論結，本件上訴為有理由。依民事訴訟法第四百七十七條第一項、第四百七十八
條第一項，判決如主文。
中      華      民      國    八十八    年      十      月    二十九    日
                              最高法院民事第二庭
                                  審判長法官  曾  桂  香
                                        法官  徐  璧  湖
                                        法官  劉  福  聲
                                        法官  黃  秀  得
                                        法官  蘇  茂  秋
      右正本證明與原本無異
                                              書  記  官
中      華      民      國    八十八    年     十一     月      九      日
